【裁判字號】    97,易,6
【裁判日期】    970327
【裁判案由】    詐欺
【裁判全文】
臺灣苗栗地方法院刑事判決                 97年度易字第6號
公  訴  人  臺灣苗栗地方法院檢察署檢察官
被      告  丙○○
            丁○○
上列被告等因詐欺案件，經檢察官提起公訴（96年度偵字第
2596、2862、4304號），本院判決如下：
    主    文
丙○○共同意圖為自己不法之所有，以詐術使人將本人之物交付
，處有期徒刑拾月，減為有期徒刑伍月，如易科罰金，以新臺幣
壹仟元折算壹日。
丁○○共同意圖為自己不法之所有，以詐術使人將本人之物交付
，處有期徒刑捌月，減為有期徒刑肆月，如易科罰金，以新臺幣
壹仟元折算壹日。
    事    實
一、丙○○、丁○○均為智識成熟之成年人，依一般社會之通見
    ，可預見一般人取得他人金融機構帳戶使用常與財產犯罪密
    切相關，亦可預見綽號「趴趴」真實姓名年籍不詳之成年男
    子利用其帳戶之目的，係為掩飾不法犯行，避免有偵查犯罪
    權限之執法人員循線查緝，以確保犯罪所得之不法利益，並
    掩人耳目，其等對於提供帳戶雖無引發他人萌生犯罪之確信
    ，但仍不顧他人所可能遭害之危險，因需錢孔急，遂與真實
    姓名年籍不詳綽號「趴趴」之男子及其所屬之詐欺集團成員
    ，共同基於意圖為自己不法所有之犯意聯絡，以縱有人持以
    犯罪亦不違反其本意之不確定故意，先由綽號「趴趴」之真
    實姓名年籍不詳成年男子委請丙○○尋找帳戶，並負責領款
    ，每提領新臺幣（下同）100 萬元可從中分得1 萬元，丙○○遂於民國95年12月間某日，將其在新竹國際商業銀行頭份
    分行（下稱新竹商銀頭份分行）印章、提款卡出借予真實姓
    名年籍不詳綽號「趴趴」之男子，丙○○並將上情轉告丁○○，要求丁○○出借2 個帳戶，因丁○○自身帳戶無法使用
    ，乃於95年12月21日晚間9 時許，在苗栗縣頭份鎮向不知情
    之友人乙○○（業經臺灣苗栗地方法院檢察署檢察官為不起
    訴處分確定）謊稱：先前借款給朋友，現朋友要返還借款
    200 萬元，但伊存摺因欠稅無法使用，欲向乙○○借用帳戶
    ，事成後要給乙○○7 萬元報酬云云，乙○○不疑有他，將
    其在臺灣郵政股份有限公司頭份蟠桃郵局（下稱頭份蟠桃郵
    局）所開設之存款帳戶（帳號：00000000000000號）及在臺
    中商業銀行竹南分行（下稱臺中商銀竹南分行）所開設之存
    款帳戶（帳號：000000000000號）帳戶之存摺各1 本交予丁○○，且言明雙方係好友無需報酬，丁○○取得上開2 本存
    摺後隨即交予丙○○，丙○○復將上開3 帳戶之帳號告知綽
    號「趴趴」之真實姓名年籍不詳成年男子。嗣該真實姓名年
    籍不詳綽號「趴趴」之男子於取得丙○○、乙○○上開存款
    帳戶之帳戶號碼後，即由該真實姓名年籍不詳綽號「趴趴」
    之男子或其所屬之詐欺集團成員自95年12月15日起，先後假
    藉網路援交須以提款機確認身份等理由，致甲○○陷於錯誤
    ，依其指示陸續轉帳或匯款至該詐騙集團指定之帳戶，其中
    於95年12月22日各匯款100 萬元至上開乙○○所有之帳戶，
    並存款100 萬元至上開丙○○所有之帳戶，共計300 萬元。
    丙○○再依真實姓名年籍不詳綽號「趴趴」成年男子之指示
    ，於同日親自提領上開其所有帳戶內之100 萬元，並以電話
    通知丁○○提領上開乙○○帳戶內之200 萬元，丁○○隨即
    於同日中午載同乙○○先後前往頭份蟠桃郵局、臺中商銀竹
    南分行分別提領100 萬元後，將存摺2 本返還乙○○，再將
    提領之200 萬元交予丙○○。丙○○嗣將上開領得之300 萬
    元交予該真實姓名年籍不詳綽號「趴趴」之男子，並自該綽
    號「趴趴」之男子處領取14萬元作為領款報酬，丙○○並將
    其中7 萬元轉交丁○○取得。嗣因甲○○發覺受騙而報警處
    理，經警循線查獲，始悉上情。
二、案經高雄市政府警察局三民第一分局移送臺灣高雄地方法院
    檢察署檢察官呈請臺灣高等法院檢察署令轉臺灣苗栗地方法
    院檢察署檢察官偵查起訴及苗栗縣警察局竹南分局報請臺灣
    苗栗地方法院檢察署檢察官偵查起訴。
    理    由
壹、程序部分：
    按被告以外之人（包括證人、鑑定人、告訴人、被害人及共
    同被告等）於審判外之陳述雖不符刑事訴訟法第159 條之1
    至之4 之規定，而經當事人於審判程序同意作為證據，法院
    審酌該言詞陳述或書面陳述作成時之情況，認為適當者，亦
    得為證據；當事人、代理人或辯護人於法院調查證據時，知
    有刑事訴訟法第159 條第1 項不得為證據之情形，而未於言
    詞辯論終結前聲明異議者，視為有前項之同意，同法第159
    條之5 定有明文。立法意旨在於傳聞證據未經當事人之反對
    詰問予以核實，原則上先予排除。惟若當事人已放棄反對詰
    問權，於審判程序中表明同意該等傳聞證據可作為證據；或
    於言詞辯論終結前未聲明異議，基於尊重當事人對傳聞證據
    之處分權，及證據資料愈豐富，愈有助於真實發見之理念，
    且強化言詞辯論主義，使訴訟程序得以順暢進行，上開傳聞
    證據亦均具有證據能力。查本件被害人甲○○、證人即同案
    被告丙○○、丁○○於警詢中之證述內容，依卷證所示，其
    等作成之狀態，並無違背其等個人意思而為陳述，或其他違
    法取供之情形，本件公訴人、被告2 人於本院審理中同意上
    開證據之證據能力（本院卷第82、83頁），應認並無顯不可
    信之情況，且為證明犯罪事實所必要，是上開被害人、證人
    於審判外之言詞陳述，仍具有證據能力。
貳、實體部分：
一、訊據被告丙○○、丁○○固對於丙○○有於上開時地，將其
    所申設之新竹國際商業銀行頭份分行存款帳戶資料交予真實
    姓名年籍不詳綽號「趴趴」之男子使用，丁○○有於前揭時
    地向乙○○借用乙○○所申設之頭份蟠桃郵局、臺中商銀竹
    南分行之帳戶予丙○○，丙○○並依該真實姓名年籍不詳綽
    號「趴趴」之男子之指示填寫取款憑條自其上開存款帳戶領
    取帳戶內之100 萬元，且依指示通知丁○○領取乙○○帳戶
    內之200 萬元，丁○○取得200 萬元後交付予丙○○，丙○○連同其所提領之100 萬元均交付與真實姓名年籍不詳綽號
    「趴趴」之男子，並收取領款之代價，其中丙○○分得7 萬
    元，丁○○亦分得7 萬等情均供承不諱，惟均矢口否認有共
    同詐欺取財之犯行，被告丙○○辯稱：伊只是幫「趴趴」的
    忙，「趴趴」說有一筆信用貸款的錢會下來，他因信用破產
    帳戶不能使用，需要帳戶，伊就借他帳戶，幫他領錢，「趴
    趴」又說1 個帳戶只能領100 萬元，要求伊再找2 個帳戶，
    伊就找丁○○，伊只是好心幫忙，不是詐欺集團共犯云云；
    被告丁○○則辯以：丙○○說他朋友有融資的錢要下來，但
    他朋友帳戶不能使用，找伊幫忙借帳戶，伊有問過丙○○是
    不是詐騙集團，丙○○說不是，伊相信丙○○才向乙○○借
    帳戶，伊只是幫丙○○的忙，不是詐欺集團共犯云云。然查
    ：
  (一)被告丙○○於95年12月間將其所申設之新竹商銀頭份分行存
    款帳戶出借予真實姓名年籍不詳綽號「趴趴」之男子，並向
    被告丁○○借用帳戶，因被告丁○○無帳戶可使用，乃由被
    告丁○○於95年12月21日晚間9 時許向友人乙○○借用乙○○在頭份蟠桃郵局及臺中商銀竹南分行所開設之存款帳戶，
    被告丁○○並將存摺2 本交付予被告丙○○，其後於95年12
    月22日即有被害人甲○○遭詐欺集團詐騙而依其指示將300
    萬元分別匯入上開帳戶，被告丙○○並旋即填寫取款憑條領
    取其帳戶內之100 萬元，且交付乙○○之2 本存摺，要求被
    告丁○○載同乙○○領取乙○○帳戶內之200 萬元，被告丁○○取得200 萬元後將之交付予被告丙○○，被告丙○○並
    將300 萬元交予真實姓名年籍不詳綽號「趴趴」之男子收取
    ，並領取共14萬元之報酬，其中7 萬元由被告丙○○轉交予
    被告丁○○等情，業為被告丙○○、丁○○所不爭執，且據
    被害人甲○○於警詢中陳述綦詳（見高雄市政府警察局三民
    第一分局096000號警詢卷第7-9 頁），復經證人乙○○於警
    詢、偵查及本院審理時證述明確（見高雄市政府警察局三民
    第一分局0000000000號警詢卷第2-5 頁、臺灣苗栗地方法院
    檢察署96年度偵字第2596號卷第6-8 、95、96頁、本院卷第
    106-110 頁），並有臺北市政府警察局大同分局受理詐騙帳
    戶通報警示簡便格式表及受理刑事案件報案三聯單各1 紙、
    被害人甲○○郵政國內匯款執據、臺中商銀入戶電匯通知單
    、聯行往來收執聯、新竹商銀頭份分行96年1 月18日竹商銀
    頭份字第09600027號函及所附之開戶資料、對帳單、渣打國
    際商業銀行頭份分行97年1 月23日渣打商銀頭份字第097000
    59號函及所附之開戶資料及交易明細、中華郵政股份有限公
    司96年1 月22日儲字第0960703407號函及所附之開戶資料及
    交易明細、臺中商銀竹南分行96年2 月1 日中竹南字第0961
    1200031 號函及所附之開戶資料及交易明細各1 份在卷足稽
    （見高雄市政府警察局三民第一分局096000號警詢卷第12-1
    9 頁、高雄市政府警察局三民第一分局000000 0000 號警詢
    卷第15-21 頁、本院卷第26-29 頁），堪以認定。
  (二)又按刑法上之故意，分直接故意（確定故意）與間接故意（
    不確定故意），「行為人對於構成犯罪之事實，明知並有意
    使其發生者」為直接故意；又「行為人對於構成犯罪之事實
    ，預見其發生而其發生並不違背其本意者」為間接故意；而
    參以郵政儲金或銀行帳戶可供款項之存匯、提領，一般人均
    可輕易申請開設，並無任何資格條件之限制，苟有使用金融
    存款帳戶之正當用途，自以使用其本人或可信賴之親友申請
    之帳戶，最為便利安全，始可避免帳戶名義人反悔或心存歹
    念，利用通知掛失止付、變更存戶印鑑圖章或換摺之方式，
    將帳戶內之款項領走一空，反致使用帳戶人蒙受損失，苟非
    為犯罪等不法目的或為掩飾自己真實身分，並藉以逃避查緝
    ，依常情並無捨棄自己申設帳戶而迂迴以花費金錢或其他方
    法向無相當信賴關係之陌生人取得帳戶使用之理，且近年來
    詐欺取財之犯罪類型層出不窮，該等犯罪，多數均係利用他
    人帳戶作為詐欺所得財物之出入帳戶，業經媒體廣為披載，
    是依一般人通常之知識、智能及經驗，均已詳知向陌生人購
    買、承租或其他方法取得帳戶者，多係欲藉該帳戶取得不法
    犯罪所得，且隱匿帳戶內資金之實際取得人之身分，以逃避
    追查，被告丙○○、丁○○2 人均係成年且有智識之人，對
    此亦應知之甚詳，況被告丙○○於本院審理時亦自承：綽號
    「趴趴」之男子借用帳戶時告訴伊，因為經濟困難要向銀行
    貸款，但不能匯入自己帳戶，要借用他人帳戶，伊雖然有懷
    疑經濟能力不好，何以能貸款，也有懷疑何以1 個帳戶不夠
    ，還要其他帳戶，雖然有懷疑是不是詐騙集團，但因伊當時
    很缺錢，沒有管那麼多等語（見本院卷第122 、123 頁）；
    被告丁○○則供承：丙○○告訴伊他朋友帳戶被凍結，有一
    筆信貸融資的錢要下來，需要使用別人的帳戶，伊雖然有懷
    疑何以帳戶被凍結還可以申請貸款及撥入他人帳戶，亦有懷
    疑是不是詐騙集團，但丙○○說不是非法的，伊才幫他等語
    （見本院卷第136 、137 頁）。參以被告丁○○其所有之帳
    戶曾經交予前雇主使用，而遭雇主濫用，導致欠稅無法使用
    等情，為被告丁○○所是認（見本院卷第138 頁），則被告
    丁○○既曾出借帳戶遭人濫用，依常理而言，其對於出借帳
    戶予他人使用可能係作非法使用等情，當無不知之理，且其
    對於出借帳戶予他人使用之行為應更為小心謹慎，豈有在仍
    有懷疑之情況下輕易向他人借用帳戶交予其不熟識之被告丙○○友人「趴趴」使用之理？足見被告丙○○、丁○○2 人
    對於交付帳戶予該真實姓名年籍不詳綽號「趴趴」之男子使
    用，將可能被用來作為詐欺取財等非法用途上，應有所預見
    ，而其等猶仍提供上開帳戶予該真實姓名年籍不詳綽號「趴
    趴」之男子使用，堪認被告丙○○、丁○○有容認該詐騙集
    團成員將上開帳戶作為詐欺取財之匯款指定帳戶使用，顯有
    幫助詐欺取財之不確定故意存在，應堪認定。
  (三)復按現行刑法關於正犯、幫助犯之區別，係以其主觀之犯意
    及客觀之犯行為標準，凡以自己犯罪之意思而參與犯罪，無
    論其所參與者是否係犯罪構成要件之行為，皆為正犯，其以
    幫助他人犯罪之意思而參與犯罪，其所參與者，苟係犯罪構
    成要件之行為，亦為正犯，必以幫助他人犯罪之意思而參與
    犯罪，其所參與者又為犯罪構成要件以外之行為，始為幫助
    犯，故共同實施犯罪行為之人，在合同意思範圍以內，各自
    分擔犯罪行為之一部，相互利用他人之行為，以達其犯罪之
    目的者，即應對於全部所發生之結果，共同負責，且共同正
    犯之意思聯絡，原不以數人間直接發生者為限，即有間接之
    聯絡者，亦包括在內（最高法院92年度台上字第5407號、92
    年度台上字第2824號判決意旨可資參照）。查被告丙○○既
    自承其與該綽號「趴趴」之男子只有出去吃過幾次飯，不知
    其真實姓名，顯見其與該綽號「趴趴」之男子並非熟識，而
    被告丁○○更不認識該綽號「趴趴」之男子，其等並無對綽
    號「趴趴」之人使用上開帳戶匯入之款項，必定不是詐欺所
    得款項之正當確信。再者，被告丙○○、丁○○既可預見該
    真實姓名年籍不詳綽號「趴趴」之男子匯入上開帳戶內款項
    可能係犯罪所得，卻仍受該真實姓名年籍不詳綽號「趴趴」
    之男子之指示，由被告丙○○親自提領、被告丁○○則載同
    不知情之乙○○提領上開款項，並輕易獲取上開非微之酬傭
    ，其主觀上應有犯罪之不確定故意存在甚明。又被告丙○○
    所為上開提領款項之行為及被告丁○○利用不知情之乙○○
    提領款項之行為，乃屬詐欺集團確保其等犯罪結果所必要之
    行為，實有分工關係存在，為構成要件內之行為，依上開實
    務見解，被告丙○○、丁○○自應論以詐欺取財罪之共同正
    犯，而應就全部之犯罪行為負共同正犯之責任。
  (三)綜上所述，本案事證明確，被告丙○○、丁○○前開辯解均
    為事後卸責之詞，委不足採，其2 人詐欺取財犯行，均堪予
    認定。
二、查被告丙○○、丁○○2 人除將自己及借得之帳戶資料交予
    綽號「趴趴」之男子使用外，並依綽號「趴趴」之男子指示
    提領被害人遭詐騙而存入其本案帳戶內之金錢，以此方式參
    與犯罪構成要件行為，並將領取之款項交付真實姓名年籍不
    詳綽號「趴趴」之男子以領取酬庸，其等所為核均係犯刑法
    第339 條第1 項之詐欺取財罪。被告丁○○利用不知情之乙○○借用帳戶及提領款項，為間接正犯。被告丙○○、丁○○2 人與真實姓名年籍不詳綽號「趴趴」之男子及其所屬詐
    欺集團成員間，應有犯意聯絡及行為分擔，皆為共同正犯。
    被告丁○○於95年12月22日中午先後載同不知情之乙○○前
    往頭份蟠桃郵局、臺中商銀竹南分行臨櫃提取本案被害人遭
    詐騙之金錢，其犯罪型態本質上乃具有反覆、延續之特質，
    是被告丁○○所為連貫、反覆、多次提領贓款之行為，於刑
    法評價上，應認係集合多數犯罪行為而構成意圖為自己不法
    之所有，以詐術使人將本人之物交付之獨立犯罪類型，應僅
    成立一罪（參見臺灣高等法院臺中分院96年度上易字第1590
    號判決）。爰審酌被告2 人均值青壯，不思以正途賺取金錢
    ，貪圖不法之獲利，隨意提供帳戶供他人非法使用，並負責
    領取詐騙所得款項，將助長社會犯罪風氣，並造成被害人財
    產上之損害及心理上之痛苦，所生危害非輕，且犯後均否認
    犯行，未見悔意，惟念其2 人前無不良素行，非詐欺集團核
    心成員，共犯行為分擔角色較輕，犯罪情節尚非嚴重，所得
    利益非鉅，及其等犯罪動機、目的、智識程度暨公訴人具體
    求刑之範圍等一切情狀，分別量處如主文所示之刑。
三、又被告丙○○、丁○○行為後，中華民國96年罪犯減刑條例
    於96年7 月4 日公布，於同年月16日施行，本案被告上開犯
    罪時間均係在96年4 月24日以前，合於中華民國96年罪犯減
    刑條例第2 條第1 項第3 款之規定，且無該條例第3 條規定
    不得減刑之情形，自均應依該條例第2 條第1 項第3 款之規
    定減其宣告刑2 分之1 ，併分別依同條例第9 條之規定，各
    諭知易科罰金之折算標準。
據上論斷，應依刑事訴訟法第299 條第1 項前段，刑法第28條、
第339 條第1 項、第41條第1 項前段，刑法施行法第1 條之1 第
1 項、第2 項前段，中華民國96年罪犯減刑條例第2 條第1 項第
3 款、第7條、第9條，判決如主文。
本案經檢察官洪清秀到庭執行職務。
中    華    民    國    97    年    3     月    27    日
              刑事第三庭  審判長法  官  柳章峰
                                法  官  張珈禎
                                法  官  林佩儒
以上正本證明與原本無異。
如不服本判決，應於收受送達後10日內向本院提出上訴書狀（應
敘述具體理由並附繕本）。
上訴書如未敘述理由，應於上訴期間屆滿後20日內補提理由書於
本院。
                                書記官  陳玲君
中    華    民    國    97    年    3     月    27    日
附錄論罪科刑條文：
刑法第339條 (普通詐欺罪) ：
意圖為自己或第三人不法之所有，以詐術使人將本人或第三人之
物交付者，處5 年以下有期徒刑、拘役或科或併科1 千元以下罰
金。 (罰金部分業經提高10倍為1萬元)
以前項方法得財產上不法之利益或使第三人得之者，亦同。
前二項之未遂犯罰之。


司法院資訊處製作；財團法人民間司法改革基金會備份。
